最高法院刑事判決　　　　　　　九十六年度台上字第四三九號
上　訴　人　台灣高等法院高雄分院檢察署檢察官
被　　　告　乙○○
　　　　　　甲○○（原名王素珠）
上列上訴人因被告等違反廢棄物清理法案件，不服台灣高等法院
高雄分院中華民國九十三年四月二十七日第二審判決（九十二年
度上訴字第一七八六號，起訴案號：台灣高雄地方法院檢察署九
十一年度偵字第八六五八號），提起上訴，本院判決如下：
    主  文
原判決撤銷，發回台灣高等法院高雄分院。
    理  由
本件原審經審理結果，認為被告乙○○、甲○○（原名王素珠）
二人被訴涉犯廢棄物清理法第四十六條第一項第四款後段之未依
廢棄物清除、處理許可文件內容貯存、清除、處理廢棄物罪嫌，
均屬不能證明，因而撤銷第一審科刑之判決，改判為諭知被告二
人均無罪之判決。固非無見。
惟查：(一)、原判決於理由內係以高雄市政府核發予皇輝企業有限
公司（下稱皇輝公司，登記負責人為王素珠，其夫乙○○為實際
負責人）之「高雄市政府廢棄物清除許可證」，係記載「營業項
目：一般廢棄物，一般事（業）廢棄物」，許可清除廢棄物之種
類以附表為準，而其附表記載廢棄物之種類分為一般垃圾等廢棄
物，其處理方法為焚化，中間處理或最終處置地點為高雄市政府
環境保護局中區資源回收廠、南區資源回收廠，另種類二之建築
廢棄物，處理方法為掩埋，中間處理或最終處置地點為大林浦填
海工程管理中心，是一般廢棄物僅能焚化，而建築廢棄物僅能掩
埋，然查廢木材、廢鐵材、廢塑膠、營建混合物等均屬營建廢棄
物可回收利用之資源，有內政部民國九十二年七月四日台內營字
第０九二００八七五九三號令頒布之「營建事業廢棄物再利用種
類及管理方式」可稽，則被告二人倘不予回收，顯有違反廢棄物
清理法第四十一條、第四十六條第一項第二款之嫌，因認被告二
人將上開建築廢棄物運回所承租之土地予以人工分類，再將可予
掩埋、焚化之廢棄物分別載運至各該資源回收廠，渠等主觀上並
無犯罪故意，因而為有利於被告二人之認定（見原判決第三頁）
。然本件公訴事實認被告二人係自八十六年二月一日起，於執行
皇輝公司清除廢棄物業務時，未依「一般廢棄物貯存清除處理方
法及設施標準」等相關規定，設置防止地面水、雨水及地下水流
入滲透之設備或措施，連續多次將該公司所清除、處理之一般事
業廢棄物，如木板模、水泥袋、塑膠管、磁磚及木材等，露天堆
置、貯存，並予分類，嗣於九十一年四月十一日上午九時三十分
許經警查獲等情。依此，檢察官認被告二人於上開期間內涉犯未
依廢棄物清除、處理、許可文件內容貯存、清除、處理廢棄物罪
嫌，其時原判決上開理由所引用之「營建事業廢棄物再利用種類
及管理方式」，尚未經內政部公布實施，且被告二人係辯謂渠等
將所清除之一般廢棄物及一般事業廢棄物運至所承租之土地上堆
置，係擬加以分類，再運往清除、處理許可文件所指定之中間處
理及最終處置地點，加以掩埋或焚化，並未主張渠等有將該廢棄
物予以「再利用」情形。是原判決理由以上情，即謂被告二人主
觀上無犯罪故意，已嫌速斷，且與所引卷證不相符合，而有證據
上理由矛盾之違法。(二)、原判決理由另依憑高雄市政府環境保護
局九十二年十一月十四日高市環局四字第０九二００四五四四八
號函說明四所載「本局為有效管理廢棄物處理，明訂廢棄物進入
高雄市政府環境保護局南區資源回收廠代處理注意事項及高雄市
政府環境保護局大林浦填海工程管理中心廢棄物進場管制規定，
本局南區資源回收廠僅能接受可燃物；大林浦填海工程管理中心
僅能接受部分不可燃物（玻璃、陶瓷、天然石材下腳料等），清
除機構清運廢棄物項目如非屬上述進場管制規定可接受處理之廢
棄物，則可拒絕其進場處理。」等語，因認一般營建廢棄物（包
括廢木材、廢鐵材、廢塑膠、水泥紙袋、廢水泥塊、廢磚塊等物
）不能全然將之視為「建築廢棄物」類，而直接運至高雄市政府
環境保護局大林浦填海工程管理中心進行掩埋，仍需先行區分可
燃物與不可燃物，只有不可燃部分方能運至大林浦填海中心，且
依上開內政部頒布之「營建事業廢棄物再利用種類及管理方式」
規定，建築廢棄物中又有許多屬可回收利用之資源，應進行回收
再利用，足見被告二人將廢棄物先行分類，為清除、處理廢棄物
作業上不得不為之必要程序，乃資為被告二人無罪判決論據之一
（見原判決第四頁）。然高雄市政府環境保護局上開復函說明二
認皇輝公司領有高雄市政府八十九年十二月六日核發之高市府環
四字第四四六六四號清除許可證，係依當時「廢棄物清理法」第
二十一條所訂「公民營廢棄物清除處理機構管理輔導辦法」辦理
，依該辦法第十一條規定，許可證應記載事項包括機構名稱、組
織、負責人姓名、住址及身分證明文件字號、營業項目、清除廢
棄物之種類、數量、處理方法、中間處理或最終處置地點、類別
、級別、營業地區、有效期限等……又該辦法第二十二條：清除
、處理機構經營廢棄物清除、處理業務，除依本法及其相關規定
外，並應依審查通過之申請文件內容辦理，不得為未經許可或核
備之事項，且應自行清除、處理。爰此該公司從事廢棄物清除業
務，除應依據清除許可證及審查通過之申請文件內容辦理外，不
得為未經許可之事項，該公司自行承租土地進行廢棄物之分類處
理，顯已非屬申請許可內容。其說明三又謂依皇輝公司清除許可
內容，該公司應依許可清除廢棄物種類、項目，由產源處直接將
廢棄物清除至中間處理或最終處置地點等語，並建議對相關法令
規定若需主管機關進一步說明，請逕洽行政院環境保護署辦理。
另證人黃國麟、楊俊郎於偵查及第一審調查時到庭結證，亦為相
同意旨之供證（見七七五四號偵卷第三０頁背面、一審卷第七十
七頁、原審卷第三十九頁、第四十頁）。是原判決理由以高雄市
政府上開復函說明欄四所載，乃認被告二人就清除之廢棄物，需
先行區分為可燃物及不可燃物，渠等將之先行分類，為清除、處
理廢棄物作業上之必要程序云云，而為有利於被告二人之判斷，
但就該函上開說明欄二、三所示及上述二證人所為供證，何以不
採，則未說明其理由，尚屬理由不備。且依高雄市政府核發予皇
輝公司之「廢棄物清除許可證」附表所載，其關於廢棄物處理方
法分別為焚化、掩埋，而其中間處理或最終處置地點則為高雄市
政府環境保護局中區資源回收廠、南區資源回收廠及高雄市府環
境保護局大林浦填海工程管理中心（見同上偵卷第二十六、二十
七頁）。依此，該公司清除、處理廢棄物，似應自其產源地直接
運往上開許可證指示之中間處理或最後處置地點，按其核准方式
，加以處理，始符規定。是原判決理由以高雄市政府環境保護局
上開復函所謂「由來源處直接將廢棄物清除至中間處理或最終處
置地點」，並未記載於高雄市政府所核發上開廢棄物清除許可證
內，乃認依罪刑法定主義原則，不能以該函復內容為被告二人之
論罪依據（見原判決第六頁），即未免速斷。(三)、原審於無罪判
決理由係以被告二人將其清除、處理之建築工地廢棄物，先行載
運至向李陳春承租之土地上，再以人工方式先行分類，旋即依上
開「廢棄物清除許可證」核定內容，依其種類將之載往處置場所
，故渠等將廢棄物放置在向李陳春承租土地上，目的僅在做廢棄
物之簡易分類，以便後續處理，通常廢棄物在該地停留之時間均
不超過一日，已經皇輝公司員工陳佛璨（原名陳保全）、劉春貴
證明在卷，該廢棄物既非長時間堆放停留於承租土地上，此與廢
棄物清理法第四十六條第一項第四款所規範之「貯存」行為，不
可等同而論，因而為有利於被告二人之認定（見原判決第四、五
頁）。然依乙○○於第一審調查時已坦承渠等將廢棄物做分類後
，有些可以回收的，必須等蒐集到一定數量後始能請人來回收等
語（見一審卷第二十六頁），此與上開二證人之供證，似有不符
，能否僅憑上開二證人之供證即認被告二人未有「貯存」廢棄物
之行為，實不無疑問。原判決對此未加審酌、釐清，遽為有利於
被告二人之判斷，亦嫌速斷。以上，或係上訴意旨所指摘，或為
本院得依職權調查之事項，應認原判決有撤銷發回更審之原因。
據上論結，應依刑事訴訟法第三百九十七條、第四百零一條，判
決如主文。
中　　華　　民　　國　九十六　年　　一　　月　二十五　日
                      最高法院刑事第八庭
                          審判長法官  張　淳　淙
                                法官  劉　介　民
                                法官  張　春　福
                                法官  洪　昌　宏
                                法官  蔡　彩　貞
      本件正本證明與原本無異
                                      書  記  官
中　　華　　民　　國　九十六　年    二  　月　  一    日
                                                      Ｋ
